【裁判字號】    97,建上,45
【裁判日期】    980630
【裁判案由】    給付工程款
【裁判全文】
臺灣高等法院民事判決                  97年度建上字第45號
上  訴  人  內政部營建署
法定代理人  乙○○
訴訟代理人  謝家健律師
複代理人    丁○○
被上訴人    彥韋營造工程股份有限公司
法定代理人  丙○○
訴訟代理人  林志嵩律師
上列當事人間給付工程款事件，上訴人對於中華民國97年4月11
日臺灣臺北地方法院96年度建字第234號第一審判決提起上訴，
本院於98年6月16日言詞辯論終結，判決如下：
    主  文
原判決廢棄。
被上訴人在第一審之訴及假執行之聲請均駁回。
第一、二審訴訟費用由被上訴人負擔。
    事實及理由
一、上訴人之法定代理人原為林欽榮，嗣於民國97年8月27日變
    更為乙○○，且於97年9月18日具狀聲明承受訴訟（見本院
    卷81頁、82頁），應予准許。
二、被上訴人起訴主張：上訴人主辦「東西向快速公路建設計畫
    萬里─瑞濱線第二十八標工程（瑞芳交流道Ｃ、Ｄ、Ｅ、Ｆ
    匝道）」（下稱系爭工程）於93年間公開招標，伊於同年7
    月19日以新台幣（下同）12,895萬元得標，兩造於同年8月2
    日簽立工程契約（下稱系爭契約），伊依約完成施作，詎上
    訴人辦理結算時卻以系爭契約附件「單價分析表」號數（
    即附件「詳細表」項次）「150cmφ全套管基樁及鑽掘費
    」項第二欄之「280kg/㎝2水中混凝土」與「單價分析表」
    號數（即附件「詳細表」項次）「280k g/㎝2水中混凝
    土」係重複編列，而扣除該部分工程款4,933,981元，拒不
    給付。爰依承攬契約之法律關係，聲明請求上訴人應給付伊
    4,933,981元，及自95年11月25日起至清償日止，按年息5％
    計算之利息，並願供擔保請准宣告假執行。
三、上訴人則以：系爭工程係採總價決標，實作實算，系爭「
    280kg/㎝2水中混凝土」為重複編列，且被上訴人僅施作一
    次，並非施作二次，故依系爭契約僅得請求計價一次等語資
    為抗辯，聲明駁回被上訴人之訴及假執行之聲請，如受不利
    判決願供擔保請准宣告免假執行。
四、原審為上訴人全部敗訴之判決，即判命上訴人應給付被上訴
    人4,933,981元，及自95年11月25日起至清償日止，按年息5
    ％計算之利息，並諭知被上訴人以1,645,000元、上訴人以
    4,9 33,981元分別供擔保後得准免假執行。
    上訴人就敗訴部分，提起上訴，其上訴聲明：(一)原判決廢棄
    。(二)上開廢棄部分，被上訴人在第一審之訴及假執行之聲請
    均駁回。
    被上訴人之答辯聲明：上訴駁回。
五、兩造對系爭工程於93年間公開招標，被上訴人於同年7月19
    日以12,895萬元得標，嗣同年8月2日與上訴人簽立系爭契約
    ，系爭工程已施作完成，系爭工程在辦理結算時發現系爭契
    約附件「單價分析表」號數（即附件「詳細表」項次）
    「150cmφ全套管基樁及鑽掘費」項第二欄之「280kg/㎝2水
    中混凝土」與「單價分析表」號數（即附件「詳細表」項
    次）「280kg/㎝2水中混凝土」係重複編列，該部分工程
    款為4,933,981元，被上訴人就「280kg/㎝2水中混凝土」僅
    施作一次等情，並不爭執，復有綜合營造業登記證書、宜蘭
    縣政府營利事業登記證、被上訴人公司變更登記表、系爭契
    約、內政部營建署暨所屬各機關工程採購投標須知、開標紀
    錄、詳細表、單價分析表、結算明細表可參（見原審卷13頁
    至77頁），堪信為真實。
六、被上訴人依承攬契約請求上訴人給付「280kg/㎝2水中混凝
    土」承攬報酬4,933,981元，上訴人拒絕給付，並以前詞置
    辯，經查：
  (一)系爭契約第五條第(一)款約定「本工程契約價金計新台幣壹億
    貳仟捌佰玖拾伍萬元整，詳如標單工程詳細表」、「工程總
    價給付依下列方式辦理結算：（ˇ）實做工程數量」、第(三)
    款約定「按照實做工程數量結算，即以契約中有工程項目及
    單價，依竣工實做結算數量計給，若有關相關項目如稅捐、
    利潤、管理費、品質管理費、勞工安全及衛生費另列一式列
    計者，應依結算工程總價與契約價金比例增減之」（見原審
    卷18頁、本院卷39頁），是系爭工程採總價決標，由被上訴
    人得標後，將決標總價分攤於單價分析表，成為各項工程項
    目之單價及複價，兩造據此簽訂工程契約，惟工程竣工後辦
    理結算時，則依實做實算（即承包商依據契約約定完成工作
    物後，按照約定的各工作項目的契約單價，及最終實際完成
    數量，相乘以累積計算應得之工程款）計價，此與總價契約
    （亦稱總價承包，即依契約總價給付）有所不同。行政院公
    共工程委員會對系爭契約之性質，亦認「系爭工程總價給付
    及結算方式，係勾選依『實做工程數量』，尚非總價承包所
    稱依『契約總價』給付之情形」，有該公共工程委員會97年
    9月23日工程企字第09700383640號函可稽（見本院卷79頁）
    。既然系爭「280kg/㎝2水中混凝土」項目係重複編列，而
    被上訴人僅施作一次，則依兩造實做實算之約定，上訴人計
    價一次給付承攬報酬，並無不合，被上訴人就上開項目既無
    施作二次之事實，其再請求4,933,981元報酬，顯與系爭契
    約實做實算之約定不合。被上訴人認工程已竣工，縱使重複
    編列，上訴人亦應依投標總價12,895萬元付款，不得扣款云
    云，與兩造契約之約定不符，洵無足採。
  (二)被上訴人主張「280kg/㎝2水中混凝土」如於第71項編列，
    第70項「150cmφ全套管基樁及鑽掘費」項之「280kg /㎝2
    水中混凝土」材料費扣除，但施工所需之機具設備（如特密
    管、吊車）與基樁鑽掘原有之項目（施工用水電、工具耗損
    等）及孔底處理、樁頭打除等施工費仍應增列，需調整第70
    項「150cmφ全套管基樁及鑽掘費」之單價，上訴人仍不應
    扣除4,933,981元報酬云云，惟檢視該單價分析表，70項「
    150cmφ全套管基樁及鑽掘費」項之「280kg /㎝2水中混凝
    土」單價3,028元，與71項「280kg/㎝2水中混凝土」之單價
    3,028元相同，而該71項之單價已將材料（預拌混凝土）
    2,603元及工資、工具、機具之耗損等分別列出（單價分析
    表見本院卷151頁至153頁），足證上開70項與71項之「280
    kg/㎝2水中混凝土」單價3,028元均已含材料費及施工費，
    是被上訴人主張70項之「280kg/㎝2水中混凝土」扣除材料
    費後應再增列施工費云云，洵屬無據。又依卷附屬兩造契約
    內容一部分之「施工補充說明書」第四章「全套管基樁」之
    規定，其15.1載明「全套管基樁及鑽掘之付款長度，應於工
    作完成後，自樁底量至樁頂面（空掘部份另計）之總長度以
    平均每公尺計價，其已包括使用之人工施工材料、機具與附
    帶設備等費用，以及依設計圖所示及甲方（指上訴人）指示
    之鑽掘孔洞、鑽掘取出之材料處理、樁頭打除、套管之供給
    與打入、套管或簿鋼管之拔除運離等基樁鑽掘所須完成全部
    工作之一切費用」（見原審卷119頁、120頁、本院卷40頁）
    ，則全套管基樁以每公尺計價時，已含施工所需之費用在內
    ，被上訴人主張應再另列施工費用云云，實難採信。
  (三)被上訴人另主張兩造於95年10月13日協調會議結論，上訴人
    同意第70項「150cmφ全套管基樁及鑽掘費」項之「280kg /
    ㎝2水中混凝土」項目剔除，增列「150cmφ全套管基樁其他
    施工費用」（含樁頭打除、施工用水電、特密管吊放、孔底
    處理、工具耗損等項目）以一式編列，金額以「151,203.6/
    21.5m」列計，並依工務程序報核後計價予包商云云，無非
    提出一紙會議紀錄影本為據（見原審卷87頁），上訴人否認
    上開會議紀錄為真正，並提出該次會議紀錄為證（見原審卷
    151頁），依上訴人所提之會議紀錄顯示，該次會議結論係
    要求「承辦工務所依廠商標時之公平原則及參考設計廠商之
    意見，將本案『150cmφ全套管基樁及鑽掘費』單價分析表
    之『280kg /㎝2水中混凝土』疑義儘速報署核辦」、「旨述
    工程已於95年8月1日完工驗收合格，因辦理竣工計價結算時
    發現上述問題，為不影響承包商權益，請承辦工務所除上述
    『150cmφ全套管基樁及鑽掘費』外，其餘按結算數量速辦
    理第一次竣工計價」等語，即難認上訴人已同意編列「150c
    mφ全套管基樁其他施工費用」，被上訴人復未能舉證證明
    其所提出之會議紀錄為真正，其上開主張，並不可採。
  (四)被上訴人再主張上訴人扣除4,933,981元報酬，違反誠信原
    則，且因上訴人承辦人員過失，造成單價分析表70項、71項
    中重複編列「280kg /㎝2水中混凝土」項目，致其受有損害
    ，依民事訴訟法第222條規定請求賠償損害云云，查系爭契
    約係採總價決標，工程結算依實做實算計價，為被上訴人締
    約時所明知，被上訴人身為營造商於投標前，勢必對於承攬
    工程所有之圖說、工程項目，逐一核算並先行估價，始得計
    算出工程總價（即標價），據以填入標單參與投標。縱使該
    「280kg /㎝2水中混凝土」項目因上訴人所委託工程顧問公
    司承辦人員之疏失，致單價分析表重複列載此一項目，此點
    業據證人甲○○即聯合大地工程顧問公司所屬人員證述在卷
    （見本院卷189頁反面至190頁反面），惟被上訴人得標後，
    將決標總價分攤於單價分析表時，對「280kg /㎝2水中混凝
    土」項目採用「實做實算」一節係知悉，雖單價分析表中編
    列二項，但被上訴人竣工時既僅施作一次，上訴人亦計價給
    付此部分承攬報酬，不同意給付重複編列但實際上未施作部
    分之報酬，尚難認與誠信原則相違。又如前所述，於單價分
    析表之71項「280kg/㎝2水中混凝土」單價3,028元，已將材
    料（預拌混凝土）2,603元及工資、工具、機具之耗損等分
    別列出（單價分析表見本院卷153頁），即含材料費及其他
    施工費用；而70項之「150cmφ全套管基樁及鑽掘費」，其
    中編列「280kg /㎝2水中混凝土」項目外，尚有「鋼筋彎紮
    、點焊及吊放」、「鑽機租金」、「吊車租金」、「挖土機
    」、「鑽掘工資」、「保護套管折舊」、「保護套管打拔費
    」、「隔間鐵片」、「抽水設備」、「廢土運棄」等費用（
    單價分析表比對本院卷152頁、144頁、145頁），即將相關
    施工費用亦列入，換言之，被上訴人就「280kg/㎝2水中混
    凝土」項目僅施作一次，而其他之相關施工費用於70項及71
    項中均已計價，自難認被上訴人受有其他損害。被上訴人既
    無法舉證證明上訴人就其施作一次之工程項目計價一次承攬
    報酬，其受有何種損害，則其依民事訴訟法第222條之規定
    請求上訴人應賠償損害云云，顯無足取。
  (五)綜上，系爭契約係總價決標，工程竣工採實做實算方式結算
    ，則被上訴人就重複編列之「280kg/㎝2水中混凝土」項目
    僅施作一次，上訴人亦計價給付完畢，其另請求未施作之
    「280kg/㎝2水中混凝土」項目4,933,981元本息，並非有據
    。
七、從而，被上訴人依承攬契約之法律關係，請求上訴人應給付
    承攬報酬4,933,981元，及自95年11月25日起至清償日止，
    按年息5％計算之利息，為無理由，其假執行之聲請亦失附
    麗，均不應准許。原審為上訴人敗訴之判決，並為供擔保准
    假執行之宣告，於法不合。上訴意旨指摘原判決不當，求予
    廢棄改判，為有理由，爰由本院予以廢棄，改判如主文第二
    項所示。
八、本件事證已臻明確，兩造其餘攻擊防禦方法及立論之證據資
    料，均經本院審酌後，對判決結果不生影響，爰無庸逐一論
    述，併此敘明。
九、據上論結，本件上訴為有理由，依民事訴訟法第450條、第
    78條，判決如主文。
中    華    民    國    98    年    6    月     30    日
                  民事第十六庭
                        審判長法  官  湯美玉
                              法  官  謝碧莉
                              法  官  呂淑玲
正本係照原本作成。
上訴人不得上訴。
被上訴人如不服本判決，應於收受送達後20日內向本院提出上訴
書狀，其未表明上訴理由者，應於提出上訴後20日內向本院補提
理由書狀（均須按他造當事人之人數附繕本）上訴時應提出委任
律師或具有律師資格之人之委任狀；委任有律師資格者，另應附
具律師資格證書及釋明委任人與受任人有民事訴訟法第466條之1
第1項但書或第2項（詳附註）所定關係之釋明文書影本。
中    華    民    國    98    年    6    月     30    日
                              書記官  明祖全
附註：
民事訴訟法第466條之1（第1項、第2項）：
對於第二審判決上訴，上訴人應委任律師為訴訟代理人。但上訴
人或其他法定代理人具有律師資格者，不在此限。
上訴人之配偶、三親等內之血親、二親等內之姻親，或上訴人為
法人、中央或地方機關時，其所屬專任人員具有律師資格並經法
院認為適當者，亦得為第三審訴訟代理人。

司法院資訊處製作；財團法人民間司法改革基金會備份。
